【裁判字號】    99,簡上,3
【裁判日期】    990324
【裁判案由】    債務人異議之訴
【裁判全文】
臺灣嘉義地方法院民事判決  99年度簡上字第3號
上  訴  人  乙○○
訴訟代理人  丙○○
被上訴人    甲○
上列當事人間請求債務人異議之訴事件，上訴人對於中華民國98
年10月16日本院朴子簡易庭98年度朴簡字第82號第一審判決提起
上訴，於民國99年3 月10日言詞辯論終結，本院判決如下：
    主      文
上訴駁回。
第二審訴訟費用由上訴人負擔。
    事實及理由
甲、上訴人主張：本院96年度朴簡字第139 號民事確定判決命上
    訴人應將坐落嘉義縣義竹鄉○○段0097之0006地號土地（下
    稱系爭土地）上面積3.3 平方公尺之鐵架遮雨棚拆除並將土
    地返還被上訴人。惟前開確定判決所認定之事實不正確，因
    嘉義縣朴子地政事務所測量人員於民國96年12月14日所為之
    測量有誤差，至所製作之複丈成果圖（即前開確定判決之附
    圖）不正確。且上訴人於前開判決確定後，已將系爭土地上
    之鐵架遮雨棚拆除完畢，自得依強制執行法第14條提起本件
    訴訟。再者，上訴人自幼居住本建築物已有40年之久，而被
    上訴人因分割共有物而取得系爭土地，依民法第789 條規定
    ，上訴人就系爭土地有通行權，又被上訴人如知系爭土地上
    有建築物越界而不即提出異議者，依民法第796 條之規定，
    自不得請求移去或變更房屋。另依同法第796 條之1 、第
    796 條之2 規定，「土地所有人建築房屋逾越地界，鄰地所
    有人請求移去或變更時，法院得斟酌公共利益及當事人利益
    ，免為全部或一部之移去或變更。但土地所有人故意逾越地
    界者，不適用之。」、「前二條規定，於具有與房屋價值相
    當之其他建築物準用之。」應認本件有足以消滅被上訴人請
    求之事由，，爰依強制執行法第14條提起債務人異議之訴，
    請求撤銷本院97年度執字第35094 號強制執行程序等語，並
    聲明：原判決廢棄，本院院97年度執字第35094 號拆屋交地
    執行事件之執行程序應予撤銷。
乙、被上訴人則以：被上訴人未曾同意暫緩拆除占用之地上物，
    上訴人尚未拆除占用土地上之地上物，更未將占用之土地返
    還被上訴人等語置辯。並聲明：上訴駁回。
丙、得心證之理由：
一、查被上訴人前以上訴人無權占用系爭土地為由，訴請上訴人
    應將系爭系爭土地上面積3.3 平方公尺之鐵架遮雨棚拆除並
    將土地返還被上訴人，業經本院96年度朴簡字地139 號判決
    被上訴人勝訴，被上訴人持該確定判決向本院聲請對上訴人
    強制執行，執行程序尚未終結等情，為兩造所不爭執，復據
    本院調閱本院97年度執字第35094 號拆屋交地執行卷宗核閱
    屬實，堪信為真實。
二、按執行名義成立後，如有消滅或妨礙債權人請求之事由發生
    ，債務人得於強制執行程序終結前，向執行法院對債權人提
    起異議之訴。如以裁判為執行名義時，其為異議原因之事實
    發生在前訴訟言詞辯論終結後者，亦得主張之，強制執行法
    第14條第1 項定有明文。是若以確定判決為執行名義時，其
    為異議原因之事實若係在前訴訟言詞辯論終結前即巳存在者
    ，即不得提起債務人異議之訴。又強制執行法第14條規定之
    債務人異議之訴，須主張執行名義成立後，有消滅或妨礙債
    權人請求之事由發生，始得為之。所謂消滅債權人請求之事
    由，係指足以使執行名義之請求權及執行力消滅之原因事實
    ，如清償、提存、抵銷、免除、混合、債權之讓與、債務之
    承擔、解除條件之成就、和解契約之成立等，始足當之。所
    謂妨礙債權人請求之事由，即可使執行名義所載請求之全部
    或一部暫難行使之事由。例如債權人同意延期、債務人為同
    時履行之抗辯、債務人對請求之標的行使留置權等。經查：
    本件上訴人提起本件訴訟係以在前唉確定判決程序中，嘉義
    縣朴子地政事務所原測量人員於96年12月14日所為之測量有
    誤差，該複丈成果圖錯誤云云。惟上訴人之前開主張縱然屬
    實，然該事由在前訴訟言詞辯論終結前即巳存在，且上訴人
    於前開確定判決訴訟審理時，業已以前開事由抗辯，並請求
    由內政部土地測量局重新測量，惟因認費用過高而不願測量
    等情，有本院96年度朴簡字第139 號判決可參。基上，上訴
    人前開主張之事實，係發生在本院96年度朴簡字第139 號請
    求拆屋還地事件最後言詞辯論終結前，而非執行名義成立後
    所發生，上訴人執此提起異議之訴，自屬無據。上訴人復主
    張其已將系爭無權占用部分拆除云云，但為被上訴人否認。
    上訴人雖提出照片6 張為證，上開照片僅係拍攝若干雨遮，
    不足以認定上訴人確實已將確定判決所命拆除部分拆除，本
    院司法事務官於98年12月24日勘驗現場時，尚命地政人員依
    確定判決所命拆除部分在實地以噴漆標示（見該卷宗98年12
    月24日執行筆錄），足認上訴人尚未依確定判決為拆除，上
    訴人又未舉證證明其嗣後已自動拆除該雨遮，是上訴人之前
    開主張，亦非可採。至上訴人雖主張於本件強制執行時，測
    量人員未照確定判決之位置為標示云云，惟上訴人之前開主
    張縱然屬實，亦為強制執行之範圍與執行名義是否相符，而
    屬於得否依強制執行法第12條向執行法院聲明異議之問題，
    要與債務人異議之訴無涉。
三、上訴人雖另以其就系爭土地有通行權，另依民法第796 條、
    第796 條之1 、第796 條之2 等規定，被上訴人不得要求拆
    除系爭雨遮云云。惟按「當事人不得提出新攻擊或防禦方法
    。但有下列情形之一者，不在此限：一、因第一審法院違背
    法令致未能提出者。二、事實發生於第一審法院言詞辯論終
    結後者。三、對於在第一審已提出之攻擊或防禦方法為補充
    者。四、事實於法院已顯著或為其職務上所已知或應依職權
    調查證據者。五、其他非可歸責於當事人之事由，致未能於
    第一審提出者。六、如不許其提出顯失公平者。前項但書各
    款事由，當事人應釋明之。違反前二項之規定者，第二審法
    院應駁回之。」民事訴訟法第447 條定有明文。此項規定，
    依同法第436 條之1 第3 項規定，於簡易程序之上訴程序準
    用之。本件上訴人於本件第二審程序始提出前開新防禦方法
    ，且未釋明有民事訴訟法第477 條第1 項所定之各項事由，
    其提出前開新防禦方法，自非法之所許，應予駁回而不採為
    本件之裁判基礎。況上訴人所主張之前開事由亦均於本件執
    行名義成立之前，亦不得據以提起債務人異議之訴，併此敘
    明。
四、綜上，上訴人主張本件有消滅或妨礙被上訴人請求之事由，
    起訴請求撤銷本院97年度執字第35094 號強制執行程序，為
    無理由，應予駁回。原審為上訴人敗訴之判決，並無不合。
    上訴意旨指摘原判決不當，求予廢棄改判，為無理由，應予
    駁回。
五、本件事證已臻明確，兩造其餘之攻擊防禦方法及證據資料，
    經本院斟酌後，認為均不足以影響本判決之結果，自無一一
    詳予論述之必要，附此敘明。
六、訴訟費用負擔之依據：民事訴訟法第78條。
中    華    民    國    99    年    3     月    24    日
             民事第一庭   審判長法  官  林世芬
                                法  官  張鶴齡
                                法  官  林望民
以上正本係照原本作成。
本判決不得上訴。
中    華    民    國    99    年    3     月    24    日
                                書記官  陳慶時

司法院資訊處製作；財團法人民間司法改革基金會備份。
